台灣高等法院民事判決　九十一年度上易字第三二六號
　　　上　訴　人　　端儀營造工程有限公司
　　　法定代理人　　林斯明
　　　被　上訴人　　台北市政府環境保護局
　　　法定代理人　　沈世宏
右當事人間損害賠償事件，上訴人對於中華民國九十一年一月二十一日臺灣臺北地方
法院九十年度訴字第三二七八號第一審判決提起上訴，本院判決如左：
    主    文
上訴駁回。
第二審訴訟費用由上訴人負擔。
    事實及理由
一、上訴人起訴主張：上訴人於民國（下同）八十七年間承作被上訴人之「山豬窟垃
    圾衛生掩埋場第五標工程（雜項工程）」（下稱系爭工程），承攬報酬總價新台
    幣（下同）二千四百三十萬元。上訴人依約於八十八年一月十二日完工，惟被上
    訴人竟未能依法於竣工日起三十日內完成初驗，初驗合格日起二十日內完成驗收
    ，驗收完成之日起七日內付清尾款七百一十四萬四千五百五十八元，並返還履約
    保證金九十一萬一千二百五十元，而遲至八十九年三月三日始完成驗收，八十九
    年四月二十九日方給付尾款，故自八十八年三月十日（被上訴人依法應完成驗收
    日）起至八十九年四月二十九日止，被上訴人共計遲延四百十四天。上訴人因被
    上訴人遲延而無法按時領取上開款項，受有按法定利率計算達四十五萬一千三百
    六十元之利息損失及上訴人交付之暫押款被扣留十萬元等情。爰依民法第二百三
    十三條規定，求為命被上訴人給付五十五萬一千三百六十元及自起訴狀繕本送達
    翌日即九十年七月十三日起至清償日止，按年息百分之五計算利息之判決（原判
    決駁回上訴人之請求。上訴人僅就其中四十五萬一千三百六十元利息損失部分聲
    明不服）。並上訴聲明：(一)原判決駁回後開第二項之訴部分廢棄。(二)被上訴人應
    給付上訴人四十五萬一千三百六十元。
二、被上訴人則以：兩造簽訂者係承攬契約，被上訴人為定作人，無受領遲延事宜，
    縱認被上訴人受領遲延，上訴人亦僅得主張責任減免，非謂上訴人有請求法定遲
    延利息之權利。又依民法第五百一十四條第二項規定，承攬人之損害賠償請求權
    因其原因發生後，一年間不行使而消滅，本件上訴人主張自八十九年四月三十日
    工程結算起，損害已發生，竟遲至九十年七月二日始提起本件訴訟，已逾一年時
    效。再系爭工程因變更設計而自八十七年八月二十八日起重新議價五次，至八十
    八年九月十五日始議價完成，依兩造合約及相關規定，須議價完成始能進行驗收
    ，此與當時有效之審計法施行細則第六十三條規定及台北市政府所屬各機關施工
    驗收作業程序第二十七條規定相符，故被上訴人進行驗收之期間自不受原合約之
    限制，亦無遲延驗收可言。況上訴人雖於八十八年一月十二日完工，但於八十八
    年二月八日至同年三月二十日初驗時發現諸多瑕疵，經上訴人改善後，於八十八
    年五月七日始完成複驗，此亦為延滯議價及驗收之重要原因。再工程進行結算，
    須上訴人提出保固切結書及繳交保固金，始能陳報主辦機關核發工程尾款，但上
    訴人遲未繳交保固金及保固切結書，且於被上訴人核退履約保證金時，就其中定
    期存款單遲不具領，被上訴人至八十九年四月十日始收到上訴人函，要求將履約
    保證金定期存單移為保固金，更遲至八十九年四月十三日始提出保險續保證明，
    是結算尾款之時間係上訴人怠於提供文件所致，被上訴人並無遲延可言等語，資
    為抗辯。並答辯聲明：上訴駁回。
三、按承攬人之損害賠償請求權，因其原因發生後，一年不行使而消滅，民法第五百
    十四條第二項固定有明文，惟所謂承攬人之損害賠償請求權，係指同法第五百零
    六條第三項、第五零七條第二項、第五百零九條、第五百十一條等之損害賠償請
    求權。本件上訴人係基於民法第二百三十三條第一項規定請求給付遲延利息，與
    民法第五百十四條第二項所定之損害賠償請求權不同，被上訴人辯稱上訴人於八
    十九年四月三十日受領款項，至九十年七月二日提起本件訴訟，已罹一年時效云
    云，自不可採。
四、經查，上訴人以總價二千四百三十萬元承攬系爭工程，履約保證金為決標金額之
    百分之十五，即三百六十四萬五千元。系爭工程於八十六年十月六日開工，八十
    八年一月十二日竣工，八十八年二月八日辦理初驗，八十八年三月二十日完成初
    驗，八十九年二月二十九日辦理複驗，八十九年三月三日複驗合格，完成全案驗
    收程序，八十九年四月二十九日給付工程尾款七百二十四萬四千五百五十八元，
    並返還履約保證金九十一萬一千二百五十元予上訴人等事實，為兩造所不爭執，
    並有工程合約、被上訴人結算驗收證明書、發包工程竣工計價單、被告八十九年
    四月十三日之簽呈影本等件在卷可按（見原審卷二二—二六、一一五—一一八頁
    ），堪信為真實。
五、次查，兩造簽訂之系爭工程合約書（下稱系爭合約書）第六條約定：「甲方（即
    被上訴人）對本工程有隨時變更計畫及增減工程數量之權，乙方（即上訴人）不
    得異議。對於增減數量，雙方參照本合約所訂單價計算增減之。有新增項目時，
    得由雙方協議合理單價，但不得以新項目單價未議妥而停工．．．」，第四條第
    五款亦約定：「．．．如因『變更設計』增加工程數量或項目應俟甲方完成法定
    程序後始得估驗．．．。」；另系爭合約施工說明書總則第十五條亦約定：「本
    工程如因收購土地、申請水權．．．或因變更設計．．．．影響部分或整個工程
    之進行時，工程司應按實際情形及核定之預定進度網圖，核算免計及展延日數．
    ．．。」；再系爭工程投標須知補充說明第十條亦約定：「如因開工前或施工中
    變更設計延誤工期，承商不得要求賠償」，有系爭合約書、施工說明書總則、投
    標須知補充說明在卷可憑（見原審卷一一六─一一八、一二○、一二三頁），依
    上開約定，被上訴人就系爭工程有權按實際之需要變更設計，展延工期，雙方並
    應進行議價，且如變更設計時，應俟被上訴人完成法定之程序後，始得進行驗收
    ，議價亦為合約程序之一部，自應完成議價程序後，始得辦理驗收。本件系爭工
    程於八十六年十二月二十二日現場會勘時，兩造及其他會勘單位即中興工程顧問
    股份有限公司等，認為系爭工程須增加沈泥池、設置溝泥傾洩槽、專設步道並佈
    置欄杆及加設圍籬等，而須變更設計，有被上訴人八十六年十二月二十三日北
    環四字第八六二五二四二九○○號函、變更設計現場會勘紀錄可憑（見原審卷一
    ○五—一○八頁），惟被上訴人為避免變更設計再次招標延宕工程完工期限，故
    就新增項目以原議價方式，委請上訴人施作，並分別於八十七年八月二十八日、
    九月十八日、十二月四日、十二月十八日及八十八年九月十五日辦理五次議價，
    至八十八年九月十五日始議價完成，有第一次至第四次議價紀錄表、被上訴人八
    十八年九月十三日北市環總字第八八二三五一九六○○號函可證（見原審卷一○
    九—一一三頁），復經台北市政府核准自八十七年二月十六日起展延工期二百八
    十五天，有台北市政府八十八年五月七日府主一字第八八○二九三七六○○號函
    可憑（見原審卷一一四頁），嗣兩造於八十八年九月十五日議價完成後，就系爭
    合約第一次變更設計後之新增價目，修正合約總價，並簽訂第一次變更設計修正
    合約總價表、新增單價議定書、工程標單，有各該證據影本為證（見原審卷一二
    四—一二七頁），故系爭工程變更設計後之承攬總價於八十八年九月十五日議價
    完成後始告確定。又依「台北市政府所屬各機關營繕工程施工驗收作業程序」第
    十九條規定：「工程初驗合格後，應依規定檢具竣工圖及營繕工程結算表及初驗
    合格紀錄，報請監審機關及通知有關機關派員監（會）辦正式驗收及接管，並依
    左列規定辦理：．．．」（見原審卷二一一頁），營繕工程結算表為驗收之必備
    文件，然該表須議價後始能完成，則驗收應於議價完成後，始得進行，應堪認定
    。
六、按「台北市政府所屬各機關營繕工程施工驗收作業程序」第十八條規定：「工程
    竣工後，工務所或監工應儘速將竣工圖表送請主辦機關審核，除情形特殊，經簽
    請主辦機關首長核准延期外，最遲於三十日內初驗」、第十九條第一款規定：「
    工程初驗合格後，應依規定檢具竣工圖及營繕工程結算表及初驗合格紀錄，報請
    監審機關及通知有關機關派員監（會）辦正式驗收及接管，並依左列規定辦理：
    (一)各項工程除水電工程外，應於二十日內辦理正式驗收，其有特殊情形者，應簽
    請主辦機關首長核准，但最遲不得超過四十五日」（見原審卷二一一頁），是如
    有特殊情形，經主辦機關首長核准，即得不受完工後三十日內辦理初驗之限制。
    系爭工程於八十八年一月十二日竣工，被上訴人乃於同年二月八日進行初驗，同
    年三月二十日初驗完成，即於同年六月九日向上級機關申請正式驗收，惟因議價
    尚未完成，經上級批示依總務室之意見即「一查山豬窟第五標工程變更設計案現
    仍由掩埋場檢討中，尚未完成議價程序；又變更設計金額逾原合約總價，其議價
    及驗收按「本府所屬各機關營繕工程施工驗收作業程序」第十九條第九款規定應
    報請上級機關監辦。二建請俟完成議價程序並報府奉上級機關核備後，再行檢附
    竣工圖說等竣工資料，辦理正驗事宜」辦理，有被上訴人山豬窟垃圾衛生掩埋場
    八十八年六月九日簽可參（見一四九─一五一頁），是系爭工程既經主辦機關核
    准俟議價完成後，再辦理正驗，自符合上開特殊情形之規定，而不受竣工後三十
    日內辦理初驗之限制。況系爭工程於八十八年二月八日至同年三月二十日初驗時
    ，發現諸多瑕疵，經命上訴人修改後，於八十八年五月七日始完成複驗，且上訴
    人依約應出具保固切結書及繳交保固金，陳報主辦機關核發工程尾款（見原審卷
    一二三頁），但上訴人遲未繳交保固金及保固切結書，且於被上訴人核退履約保
　　證金時，其中定期存單遲不具領，遲至八十九年四月十日被上訴人始收迄上訴人
　　於八十九年四月六日以端營字第八九○三號函，要求將該履約保證金餘額定期
　　存款單移為保固金，八十九年四月十三日才檢附保險續保證明，被上訴人即於同
　　日簽辦結算付款事宜，有被上訴人九十年十一月二十六日北市環四(一)字第九○三
    一一○四九○○號函可按（見本院卷一五二一五五頁），是難認被上訴人有遲延
    驗收之情形。
七、綜上所述，依兩造簽訂之系爭合約及當時有效之台北市政府所屬各機關施工驗收
    作業程序之規定，被上訴人有權變更設計，並應就變更設計所致新增工程項目進
    行議價，完成議價程序後，始能進行估驗。本件議價至八十八年九月十五日完成
    ，上訴人於八十九年四月十三日始依約完成繳交保固金及保固切結書之義務，被
    上訴人於同日辦理結算付款，自難謂有何遲延驗收之情形。從而，上訴人依民法
    第二百三十三條規定，請求被上訴人給付四十五萬一千三百六十元及自起訴狀繕
    本送達翌日即九十年七月十三日起至清償日止，按年息百分之五計算之遲延利息
　　，為無理由，不應准許。原審為上訴人敗訴之判決，並無不合。上訴意旨指摘原
　　判決不當，求予廢棄改判，為無理由，應予駁回。
八、兩造其餘攻擊、防禦方法與判決結果無涉，爰不一一論述，併此敘明。
九、據上論結，本件上訴為無理由，依民事訴訟法第四百四十九條第一項、第七十八
    條，判決如主文。
中　　　華　　　民　　　國　　九十一　　年　　　八　　　月　　　六　　　日
　　　　　　　　　　　　　　　　　民事第十四庭
　　　　　　　　　　　　　　　　　　　審判長法　官　張　劍　男
　　　　　　　　　　　　　　　　　　　　　　法　官　蘇　芹　英
　　　　　　　　　　　　　　　　　　　　　　法　官　蔡　芳　齡
右正本係照原本作成。
不得上訴。
中　　　華　　　民　　　國　　九十一　　年　　　 八 　　月　　　九　　　日
　　　　　　　　　　　　　　　　　　　　　　書記官　蔡　錦　輝
